臺灣高等法院刑事判決
                                   109年度上訴字第680號
上  訴  人  
即  被  告  裴清萍


選任辯護人  蕭仁杰律師
上列上訴人即被告因誣告案件，不服臺灣基隆地方法院108年度
訴字第176號，中華民國108年11月26日第一審判決（起訴案號：
臺灣基隆地方檢察署107年度調偵字第276號），提起上訴，本院
判決如下：
    主 文
原判決撤銷。
乙○○無罪。
    理 由
一、公訴意旨略以：被告乙○○於民國105年1、2月間，偶然與告
    訴人甲○○認識，嗣2人於105年之農曆過年前某日，在基隆市
    ○○區○○街000號之新好景商務旅館性交1次，其明知甲○○並未
    以下藥或持木棒恐嚇等違反意願方式與之性交，惟於105年6
    、7月間，因遭其前夫陳○○（彼時婚姻關係存續中，真實姓
    名年籍詳卷）發覺其疑似與其他男子來往，被告竟基於誣告
    之犯意，意圖使甲○○受刑事處分，於105年9月17日（被告提
    告日期應係16日），向基隆市警察隊婦幼隊誣指遭甲○○恐嚇
    而遭強制性交。因認被告涉有刑法第169條第1項之誣告罪嫌
    等語。
二、本院之判斷：
  ㈠按犯罪事實應依證據認定之，無證據不得認定犯罪事實；不
    能證明被告犯罪者，應諭知無罪之判決，刑事訴訟法第154
    條第2項、第301條第1項分別定有明文。申言之，犯罪事實
    之認定應憑證據，如未能發現相當證據，或證據不足以證明
    ，自不能以推測或擬制之方法，作為裁判基礎（最高法院10
    4年台上字第86號判例意旨參照）；且認定犯罪事實所憑之
    證據，雖不以直接證據為限，間接證據亦包括在內，然而無
    論直接證據或間接證據，其為訴訟上之證明，須於通常一般
    之人均不致有所懷疑，而得確信其為真實之程度者，始得據
    為有罪之認定，倘其證明尚未達到此一程度，而有合理之懷
    疑存在而無從使事實審法院得有罪之確信時，即應由法院為
    被告無罪之判決（最高法院76年台上字第4986號判例意旨參
    照）。再者，檢察官對於起訴之犯罪事實，仍應負提出證據
    及說服之實質舉證責任。倘其所提出之證據，不足為被告有
    罪之積極證明，或其指出證明之方法，無從說服法院以形成
    被告有罪之心證，基於無罪推定之原則，自應為被告無罪判
    決之諭知（最高法院92年台上字第128號判例意旨參照）。
    又刑法第169條第1項誣告罪，以使人受刑事或懲戒處分之意
    思，向該管公務員誣告為要件，若因公務員之推問而為不利
    他人之陳述，縱其陳述涉於虛偽，既無申告他人使其受刑事
    或懲戒處分之意思，即與誣告之要件不符（最高法院53年台
    上字第574號判決意旨參照）。易言之，誣告罪之主觀構成
    要件並不僅以誣告故意為已足，尚以具備使他人受刑事或懲
    戒處分之特定意圖為要件，倘未有此特定意圖，即不能成立
    犯罪。
  ㈡檢察官認被告涉有前揭誣告罪嫌，主要係以下列證據，作為
    論據：　
  ⒈被告之供述。
  ⒉告訴人甲○○之指訴。
  ⒊被告與告訴人LINE對話列印資料
  ⒋臺灣基隆地方檢察署105（起訴書誤載為107）年度偵字第4  
    448號不起訴處分書。
  ㈢訊據被告堅決否認有何誣告犯行，辯稱：告訴人所持有之性
    交影像檔案，確係告訴人與被告間之性行為影像，且伊係遭
    被告以強暴脅迫方式為強制性交，而非如告訴人所指是性交
    易；且案發時被告有相當資產，何須以性交易方式營生甚或
    向告訴人借款50萬元以醫治在越南之母親？而告訴人所提出
    2人間之LINE對話紀錄更是告訴人以移花接木方式製作，並
    非真實；至於告訴人所涉犯之妨害性自主犯行，雖經檢察官
    勘驗性交影像檔案後認定被告於性行為過程中，神情無痛苦
    異狀或有遭強迫之情，因而以105年度偵字第4448號對告訴
    人為不起訴處分，然檢察官僅勘驗發生性行為前之部分事實
    ，非完整性侵過程，不可據此認定被告未遭性侵害，進而推
    論被告陳述遭告訴人性侵害即構成誣告罪嫌等語。
  ㈣檢察官所提以上事證，並不足以證明被告犯罪，茲分述如
    下：　
  ⒈被告與告訴人於105年9月16日見面之緣由：
  ①告訴人於警詢中陳述：被告積欠債務卻不出面解決，所以我
    有傳送「我不會在跟妳了 下次我會把影片拿給你老公 星期
    日 不要怪我」，「你家信箱有影帶有沒有收到」、「是你
    要我傳影片給你老公和朋友」、「你不回不要怪我」，「李
    明英明天會收到 在來小毛 在來妳老公」、「那不用談了不
    要怪我 明天李明英會收到」，「下星期妳再看看我會傳嗎
    」、「你店邊也會收到 不信妳看看」等LINE訊息内容給被
    告，要求被告出面協商；我在105年9月16日下午打電話給被
    告，但被告未接，之後被告以LINE聯繫我，雙方相約於當日
    下午3時30分在基隆廟口麥當勞見面等語（105年度偵字第44
    48號偵查卷第9-17頁）；另於偵訊中陳述：被告向我借款50
    萬元後避不見面，我就傳送LINE訊息給被告，表示被告再不
    出面，我就將被告友人傳送給我的被告性愛影像轉傳予他人
    ；被告遂應允於105年9月16日下午3、4點前往基隆廟口麥當
    勞與我見面，商談債務問題，但現場除被告外，尚包含被告
    配偶及另2名男子一同前來；之後轉往田寮河邊商談，但其
    中2位男子抓住我並取走我的行動電話，後來我見警察到場
    就喊救命，警察就將我們帶往警察局等語（同上偵查卷第14
    3-147頁）；復於原審審理時證述：被告曾向我借錢，但避
    不見面亦拒不清償，所以我曾經傳送只要被告願意出來見面
    性交，債務可以一筆勾銷的訊息想誘騙被告出面解決，但被
    告不為所動，之後我把被告向我借錢不還的事情告訴被告的
    一位女性友人，該名女子就傳被告的性愛影像檔案給我，說
    我可以將這個影像檔案傳送給被告，被告就會出面清償債務
    等語（原審卷第196-200頁）。證人即被告之前配偶陳○○於
    偵訊中亦陳述：被告向我表示有與告訴人於非合意情況下發
    生性行為，告訴人一直對被告表示若不出去跟告訴人見面，
    就會告訴我2人發生性行為之事，我跟被告表示若告訴人再
    打電話恐嚇妳，就出去見面，我會跟去；所以105年9月16日
    下午，被告答應告訴人邀約並騎機車前往，我就在後面開車
    跟隨，被告跟告訴人走到河邊時，我走上前向告訴人表示我
    是被告配偶，之後巡邏警察過來，我們就一起到警察局等語
    （同上偵查卷第153-155頁）；被告於警詢中亦陳述：105年
    9月16日下午1時許，告訴人打電話給我，說今天是最後1次
    ，如果不出面談，告訴人就把我的影片傳給全瑞芳鎮知道，
    又說這件事如果我老公知道，我老公會趕我回越南；在此之
    前，告訴人也多次以LINE傳送會把我和他發生性行為的影像
    檔案傳送給我的保險員或友人的訊息給我，藉此要求我跟他
    見面並發生性關係；105年9月16日當天告訴人說要還影片也
    沒還，後來到河邊講時，我前夫有出現等語（同上偵查卷第
    19-33頁）。顯見被告於105年9月16日下午與告訴人見面，
    確係因告訴人持續以持有被告之性交檔案為由，要脅被告見
    面，被告為能取回，始應允告訴人見面之邀約。
  ②復佐以卷附被告與告訴人間之LINE訊息內容，確有「我不會
    再跟妳了」、「下次我會把影片拿給你老公」、「星期日」
    、不要怪我」，「你家信箱有影帶有沒有收到」、「是你要
    我傳影片給你老公和朋友」、「你不回不要怪我」，「出來
    談」、「李明英明天會收到」、「再來小毛、「再來妳老公
    」、「機會給妳了是妳不要的」、「把我的電話打開」、「
    不打開就傳了」、「那不用談了不要怪我明天李明英會收到
    」，「下星期妳再看看我會傳嗎」、「你店邊也會收到不信
    妳看看」、「要談下午談、「不然不要談」等内容（同上偵
    查卷第67-81頁），益徵告訴人要脅被告與之見面。
　③而告訴人接續傳送LINE訊息予被告，威脅不與之見面即傳送
    性交影像檔，致被告心生畏懼，進而被迫與告訴人見面，所
    為之強制罪行，亦經臺灣基隆地方法院以106年度基簡字第1
    754號刑事簡易判決判處拘役50日確定。
　④基此，被告與告訴人於105年9月16日下午見面之原因，確係
    因告訴人以持有被告性交影像檔案為由，要脅被告與之見面
    ，否則會將上開性交影像檔案傳送予被告是時之配偶及友人
    ，被告迫不得已，始前往基隆廟口麥當勞與告訴人見面，嗣
    被告是時之配偶陳○○亦於見面過程中出現，之後3人經巡邏
    員警帶返派出所製作筆錄。
　⒉被告於警詢、偵訊所為之指述內容，係指其遭告訴人要脅散
    布性交影像檔案，被迫與告訴人見面,告訴人涉犯強制罪行
    乙節，而非欲使告訴人受強制性交罪之刑事處分：
　①如前所述，被告及證人陳○○與告訴人於105年9月16日見面後
    經警帶返警局，嗣被告於當日18時15分於基隆市警察局婦幼
    警察隊詢問室經警詢問製作筆錄，經警詢問製作筆錄緣由時
    ，被告陳稱告訴人於當日（105年9月16日）下午1點許撥打
    電話至其經營小吃攤找伊，說今天給伊最後1次機會，叫伊
    跟告訴人去賓館見面，如果今天不出去談，就把拍攝伊的影
    片讓全瑞芳都知道，還說如果伊配偶知道，讓伊配偶趕伊回
    越南，但那時伊小吃攤尚在營業中，告訴人又以LINE傳送訊
    息要求伊出去談，伊說沒有空，告訴人就說今天不談就不用
    談，下星期伊就知道等語，經警依被告上開所陳追問告訴人
    所稱的影片為何？在什麼情況下所錄？被告始稱是告訴人錄
    影伊的影片，係告訴人先提供伊飲料，伊飲用後頭暈而遭告
    訴人帶往旅館房間內，告訴人並對之為強制性交，並於伊不
    知情的情況下遭告訴人拍攝性交影片等語，之後警員又繼續
    詢問拍攝性交影像之時、地？告訴人拍攝時被告是否知悉？
    伊有無同意拍攝？告訴人如何恐嚇見面？與告訴人性交幾次
    ？告訴人是否以強暴、脅迫、下藥或其他違反意願之方式與
    伊性交等情？被告遂因應警員之提問，再次陳述前曾飲用告
    訴人所提供不明飲料後頭暈而遭告訴人帶往旅館房間內性侵
    ，告訴人亦未經伊同意拍攝該次性交過程，嗣告訴人多次傳
    送簡訊要求伊出來見面，否則將性交影像檔對外傳送，所以
    伊才會出來與告訴人見面、伊與告訴人性交次數2次，但2次
    均非自願等語；之後員警詢問被告是否要對告訴人提出告訴
    ，被告雖表示「要」，但未表明係對其所指稱遭告訴人強制
    性交乙節提出告訴，且警詢最終補充說明，希望告訴人不要
    恐嚇伊，來伊住家或小吃攤怎麼樣，也希望告訴人不要把影
    片傳給伊朋友等語（同上偵查卷第20-32頁），足見被告當
    日應係針對告訴人以散布性交影像檔案要脅見面之強制犯行
    表示提告之意。
　②嗣被告經偵查檢察官於105年12月9日第一次傳訊時，雖當庭
    亦陳述遭被告強制性交並於不知情之情況下由告訴人拍攝性
    交影片，但表示事情既已發生，就讓它過去，伊不想丟臉，
    也不想影響伊跟配偶的感情，所以沒有驗傷，也沒有報警。
    但性交影像檔的男子確係告訴人；之後告訴人來電表示要約
    見面，見面才願意返還性交影像檔案，所以伊才會跟告訴人
    約在基隆見面，伊想說先看到被告再打電話給警察，但伊配
    偶就到場了等語，另亦明確表示希望被告不要再騷擾伊，也
    不要散佈影片等語，是被告於偵訊中亦未明確具體提及要對
    告訴人提告強制性交，而係重申遭告訴人以持有性交檔案為
    由要脅見面（同上偵查卷第115-121頁）。
　③稽諸上開說明，被告固有於105年9月16日前往基隆市警察局
    婦幼警察隊詢問室接受承辦員警詢問及於105年12月9日接受
    檢察官偵訊，惟其於警偵訊筆錄中係表明希望告訴人不要恐
    嚇伊、不要將性交影片傳送給其朋友，雖被告於經該等公務
    員推求審問有關影片內容時陳稱遭告訴人強制性交，惟被告
    並未明確表示對告訴人之強制性交行為提出告訴，而係一再
    主張遭告訴人以持有性交影像檔案為由要脅見面，縱告訴人
    所指影片內容係遭告訴人強制性交一節嗣經調查結果並不屬
    實，並經檢察官為不起訴處分，仍難認被告有使告訴人受強
    制性交罪刑事處分之故意，依上揭最高法院判決要旨，自不
    得論以誣告罪。
　⒊綜上所述，本件依檢察官所提各項證據，尚不足以證明被告
    有使告訴人受強制性交刑事處分之誣告犯行，被告係因公務
    員推論而為不利於告訴人之陳述，縱所述關於強制性交部分
    或涉虛偽不實，仍與誣告罪之要件不符。此外，復查無其他
    積極證據足以證明被告確有檢察官所指犯行，揆諸首揭法律
    規定與說明，既無足夠證據確信公訴意旨之指訴為真實，不
    能證明被告犯罪，自應為被告無罪之諭知。
三、撤銷改判之理由
    原判決未予詳查，遽認被告涉犯誣告罪，予以論罪科刑，容
    有未洽。被告上訴意旨否認犯行，指摘原判決不當，為有理
    由，應由本院將原判決撤銷，改判被告無罪，以符法治。
據上論斷，應依刑事訴訟法第369條第1項前段、第364條、第301
 條第1項，判決如主文。
本案經檢察官楊淑芬提起公訴，被告提起上訴後，由檢察官曾文
鐘到庭執行職務。
中　　華　　民　　國　　109 　年　　5 　　月　　28　　日
                  刑事第十五庭  審判長法  官  劉興浪 
                                      法  官  林怡秀
                                      法  官  古瑞君
以上正本證明與原本無異。
檢察官如不服本判決，應於收受送達後20日內向本院提出上訴書
狀，其未敘述上訴之理由者並得於提起上訴後20日內向本院補提
理由書（均須按他造當事人之人數附繕本）「切勿逕送上級法院
」。
                                      書記官  林君縈
中　　華　　民　　國　　109 　年　　5 　　月　　28　　日